【裁判字號】    98,上訴,408
【裁判日期】    980311
【裁判案由】    妨害自由等
【裁判全文】
臺灣高等法院刑事判決                 98年度上訴字第408號
上  訴  人  臺灣桃園地方法院檢察署檢察官
被      告  丙○○
選任辯護人  巫宗翰律師
被      告  丁○○
            己○○
上列上訴人因被告妨害自由等案件，不服臺灣桃園地方法院97年
度訴字第759號，中華民國97年11月25日第一審判決（起訴案號
：臺灣桃園地方法院檢察署96年度偵字第10745號、第12863號）
，提起上訴，本院判決如下：
    主  文
上訴駁回。
    事  實
一、丙○○前因違反槍砲彈藥刀械管制條例案件，經臺灣桃園地
    方法院以88年度訴字第152號判決判處有期徒刑1年、罰金新
    臺幣（下同）60,000元確定，又因其另案受裁定感訓處分之
    行為事實，係同時觸犯上開刑事法律，已先於民國88年12月
    3日起執行感訓處分，迨至90年10月3日因免予繼續執行而出
    監，故因感訓處分逾上開應執行刑有期徒刑1年而於90年10
    月3日折抵刑期結案。丁○○（綽號「阿泰」）、己○○（
    綽號小古）設立電腦職棒簽賭系統供人簽賭，甲○○因參加
    職棒簽賭而積欠丁○○、己○○賭金，於95年9月16日15 時
    許，丁○○、己○○夥同丙○○（綽號「高溫」）及另2 名
    真實姓名、年籍不詳之成年男子共同基於剝奪他人行動自由
    之犯意聯絡，推由己○○、丁○○及該2名成年男子，前往
    甲○○所經營位在桃園縣龜山鄉○○路○段5之10號之檳榔攤
    ，為處理賭債糾紛，強行迫使甲○○進入由渠等所駕駛車牌
    號碼為KA─5588號自用小客車，而限制甲○○之行動自由，
    己○○在車內隨即以「為何聯絡不上，是否要逃債」乙事質
    問甲○○，並出拳揮打甲○○，因丁○○、己○○認甲○○
    積欠之賭金為60萬元，並非甲○○所計算之14萬元，丁○○
    隨即對甲○○恐嚇稱：「如果60萬不還的話就不要活了」等
    語，此均足令甲○○心生畏懼，足生危害於甲○○之生命、
    身體安全，隨即將甲○○載往丙○○所經營位在桃園縣蘆竹
    鄉○○路○段462號「翔宏洗車廠」，不准甲○○自由離開翔
    宏洗車廠，而接續限制甲○○之行動自由，期間己○○及另
    2名男子再毆打甲○○（傷害部分未據告訴），此際丙○○
    則在旁要求甲○○簽下面額100萬元之本票以作為債務擔保
    ，並通知不知情之劉勝全議員到場協助處理債務，甲○○在
    遭圍毆及言詞脅迫之情形下因而心生畏懼，遂被迫簽下面額
    100萬元本票，用以擔保所積欠之賭金，而行無義務之事後
    ，始得以離去。
二、甲○○於95年9月16日下午6時許，前往翔宏洗車廠欲償還所
    積欠之賭資時，己○○、丁○○反要求甲○○償還所簽立
    100萬元之本票債務，甲○○因無力償還，己○○、丁○○
    於甲○○離去前，又另基於恐嚇危害安全之犯意，對甲○○
    恐嚇稱：「本票在我這邊，星期一你要處理，不然就死定了
    」等語，使甲○○心生畏懼，足生危害於甲○○之生命、身
    體安全，後因甲○○尚未償還所積欠債務，己○○、丁○○
    又承前恐嚇危害安全之犯意，於95年9月19日再赴甲○○所
    經營之檳榔攤，因甲○○不在檳榔攤內，己○○、丁○○遂
    透過甲○○之女友戊○○及其他店內小姐，接續對甲○○恐
    嚇稱：「如果再不處理，我們老大會叫人家來處理」等語，
    此均足令甲○○心生畏懼，足生危害於甲○○之生命、身體
    安全，後經甲○○之兄長出面處理，始以27萬元解決上開債
    務，並取回甲○○所簽立之擔保本票。
三、己○○、丁○○擺設職棒簽賭之電腦程式供人下注簽賭，後
    經丁○○提供職棒簽賭之電腦程式予呂鍵鋐（綽號「雙生仔
    」，原名乙○○）下注，於95年10月間，丁○○藉由呂鍵鋐
    之職棒簽賭系統下注而賭輸20萬元，因呂鍵鋐另以該系統簽
    賭積欠賭金37萬元，於95年10月17日，己○○、丁○○共同
    基於強制罪之犯意聯絡，因呂鍵鋐積欠賭債未還，乃約呂鍵
    鋐至桃園縣大園鄉○○○路「冠群洗車廠」內討論賭債之事
    宜，商談中丁○○偽稱：因伊尚積欠己○○賭金20萬元，要
    簽立面額100萬元之本票給己○○，以作為債務之擔保云云
    ，己○○則為脅迫呂鍵鋐簽立本票，而對呂鍵鋐恐嚇稱：「
    如果不處理的話就不用回家了」等語，令呂鍵鋐心生畏懼，
    足生危害於呂鍵鋐之生命、身體、自由安全，呂鍵鋐不得已
    之下，被迫簽下面額100萬元本票，以擔保所積欠之債務，
    而行無義務之事，後經由蔡合源之居中協調，丁○○、己○○始同意呂鍵鋐以40萬元解決上開債務，並於95年10月20
    日在呂鍵鋐之住處，由呂鍵鋐之父親給付40萬元予己○○、
    丁○○，始取回呂鍵鋐所簽立之上開擔保本票。
四、己○○、丁○○因呂鍵鋐僅償還40萬元，竟心生不滿，另與
    某姓名、年籍不詳綽號「宏毅」之成年男子（以下簡稱「宏
    毅」）基於恐嚇危害安全之犯意，於95年10月21日晚間，由
    「宏毅」至呂鍵鋐位在桃園縣蘆竹鄉中福村17鄰中興40 之
    24號住處，以潑油漆及灑冥紙之加害生命、身體、財產之事
    ，恐嚇呂鍵鋐，致呂鍵鋐心生畏懼，足生危害於呂鍵鋐之生
    命、身體、財產安全。
五、案經內政部警政署刑事警察局偵一隊、桃園縣政府警察局八
    德分局報請臺灣桃園地方法院檢察署檢察官偵查起訴。
    理  由
壹、證據能力：
一、按被告以外之人於審判外之言詞或書面陳述，除法律有規定
    者外，不得作為證據；被告以外之人於偵查中向檢察官所為
    之陳述，除顯有不可信之情況者外，得為證據；被告以外之
    人於檢察事務官、司法警察官或司法警察調查中所為之陳述
    ，與審判中不符時，其先前之陳述具有較可信之特別情況，
    且為證明犯罪事實存否所必要者，得為證據，刑事訴訟法第
    159條第1項、第159條之1第2項、第159條之2分別定有明文
    。又刑事訴訟法第159條之2所謂「經證明具有可信之特別情
    況」，應依陳述人於陳述時之「外部情況」是否具有可信性
    決定之，所謂「外部情況」係指就詢問有無出於不正方法、
    陳述是否出於非任意性、有無違反法定障礙事由期間不得詢
    問及禁止夜間詢問之規定、詢問時是否踐行應先告知義務、
    警詢筆錄所載與錄音或錄影內容是否相符等情，且必須依據
    陳述人之觀察、記憶、表達是否正確、陳述人有無虛偽陳述
    之動機，及對照同一待證事項之其他經過詰問證人之證述是
    否相同，有無矛盾之處而加以綜合決定（最高法院94年度臺
    上字第1653號判決意旨參照）。本件證人甲○○於警詢時之
    陳述，屬傳聞證據，而被告選任辯護人於本院行準備程序時
    就上開供述之證據能力提出爭執，茲就上開供述之證據能力
    認定如下：
  (一)查證人甲○○於警詢所為證述雖亦屬傳聞證據，惟該警詢過
    程亦查無違法取證瑕疵存在，且原審法院已傳喚證人甲○○
    到庭以證人身分作證，並由被告丙○○、丁○○、己○○及
    辯護人對證人甲○○詰問，有筆錄在卷可考，即已賦予被告
    丙○○、丁○○、己○○對證人甲○○對質詰問機會，因之
    ，參諸刑事訴訟法第159條規定之立法意旨原即在保障被告
    丙○○、丁○○、己○○之對質詰問權以觀，證人甲○○於
    審判外之警詢所為證述既已經被告丙○○、丁○○、己○○
    及辯護人於原審審理中詰問核實，則證人甲○○於審判外陳
    述與審判中之證述意旨相符之部分，其屬傳聞證據之瑕疵應
    已治癒，業可認非仍屬傳聞，已無依該條規定排除之必要。
  (二)至證人甲○○警詢所述與審判中不符部分，觀諸證人甲○○
    之證述，關於被告己○○、丁○○妨害自由之部分，證人甲○○於警詢及原審法院審理時證述之內容均相符，僅關於被
    告丙○○部分有重大歧異，證人甲○○與被告丙○○素無恩
    怨，當無於警詢中特別虛偽陳述以誣陷被告丙○○之必要；
    另參酌證人甲○○於原審審理時先證述：劉勝全當時只是因
    為洗車剛好在現場云云（見原審卷第44頁），經原審法院提
    示被告丙○○於偵查中供述：是伊找劉勝全到場，為甲○○
    之債務當公證人等情等情後，證人甲○○始又證述：伊不知
    道何人叫劉勝全過來云云（見原審卷第44頁至第45頁），證
    人甲○○於原審審理時關於被告丙○○之證述，先後不一，
    顯不實在；另審酌證人甲○○於案發後即95年9月22日，隨
    即至警局製作筆錄，供述被告丙○○亦同為本件妨害自由之
    犯行，證人甲○○係於距案發時刻較近之所為，渠於案發後
    密接時間接受員警詢問時，較無暇斟酌利害關係而為不實陳
    述、亦無餘裕相互勾串而為迴護之詞，而具有較可信之特別
    情況，是上開證人甲○○警詢所述與審判不符之部分，依刑
    事訴訟法第159條之2規定，亦應有證據能力。
二、按「證人係指在他人之訴訟案件中，陳述自己所見所聞具體
    事實之第三人，為證據之一種。除有不得令證人具結之情形
    ，依法應使其具結，以擔保證言係據實陳述。若違背具結之
    規定，未令證人於供前或供後具結，其證言因欠缺程序方面
    之法定條件，即難認為係合法之證據資料。此於刑事訴訟法
    92年2月6日增訂公布（自同年9月1日施行）第158條之3：『
    證人依法應具結而未具結者，其證言，不得作為證據』之規
    定前，業經本院34年上字第824號著有判例揭示斯旨。此項
    具結之規定，於檢察官偵查及審判程序中，均有其適用。」
    最高法院97年度臺上字第3539號判決意旨參照。查證人甲○○、戊○○、呂鍵鋐於96年9月6日檢察官訊問時之陳述（見
    96年度偵字第12863號卷 (二)第150頁至第154頁、第161 頁
    ），檢察官均疏未命其等具結，是證人甲○○、戊○○、呂
    鍵鋐上開陳述，自無證據能力。
三、除前開供述證據之證據能力外，本案所引用之供述證據、非
    供述證據，經本院依法踐行調查證據程序，檢察官、被告、
    選任辯護人於審判期日均表示無意見而不予爭執，亦未聲明
    異議，且亦查無依法應排除其證據能力之情形，自得為本案
    證據。
貳、有罪部分：
一、訊據被告己○○、丁○○對於上開事實均坦承不諱，被告丙○○則矢口否認有何妨害甲○○自由並迫使甲○○簽立本票
    之行為，辯稱：伊是翔宏洗車廠之負責人，當天被告己○○
    、丁○○有帶甲○○來洗車廠談事情，當時伊正在洗車，伊
    的洗車廠是公開場所，並無法禁止被告己○○、丁○○帶人
    進來，伊不認甲○○，未參與被告己○○、丁○○與甲○○
    的談話，亦未限制甲○○之自由，但見雙方爭執，伊有通知
    劉勝全議員前來協調，惟他們如何協調，我不清楚云云。巫
    宗翰律師為被告丙○○辯護稱：依據甲○○於原審法院審理
    時之證述可知，被告丙○○並無恐嚇甲○○、戊○○、妨害
    甲○○、呂鍵鋐之自由及強押甲○○簽立100萬元之本票，
    被告丙○○並未介入甲○○與被告丁○○、己○○賭債糾紛
    云云。經查：
  (一)關於被告丁○○、己○○之部分：被告丁○○、己○○對於
    上開事實均坦承不諱，核與證人甲○○、戊○○、呂鍵鋐、
    蔡合源於警詢及原審審理時證述證述之情節相符，復有電話
    通聯譯文1份附卷可佐（見96年度偵字第12863號卷 (二)第
    60頁、第65頁至第66頁）。是被告己○○、丁○○之自白，
    應與事實相符，應堪採信。
  (二)關於被告丙○○之部分：
    1.被告丙○○雖以前揭情詞置辯，惟被告丙○○前開犯罪事
      實業據證人甲○○於警詢時證述：「小古」與「阿泰」將
      伊帶往翔宏洗車廠後，一到洗車廠便見到「高溫」，「小
      古」與「阿泰」是「高溫」的手下小弟，在洗車廠內「小
      古」又夥同其他男子對伊拳打腳踢並口出穢言，打完後又
      恐嚇伊說還好是同鄉的，不然就要打死伊，打完之後，「
      高溫」便問伊是否認識劉勝全議員，隨即打電話給劉勝全
      議員，沒有多久後，劉勝全議員就過來，劉勝全議員一過
      來就問伊事情要如何解決，伊表示現在沒有辦法解決，因
      為伊很恐懼，只想逃離現場，所以伊跟他們說下午6點再
      跟他們解決這件事情，「高溫」因為怕伊逃跑，強迫伊簽
      下100萬元的本票等語綦詳（見96年度偵字第12863號卷 (
      二)第23頁至第25頁），若證人甲○○出於自願而簽立本
      票交付予被告丙○○等人，則在證人甲○○之檳榔攤，即
      可簽立本票，何需由被告等大費周章將證人甲○○帶至翔
      宏洗車廠，且證人甲○○如非遭被告丙○○等人剝奪行動
      自由並施以恐嚇，豈有就14萬元債務簽發100萬元之票據
      以作為擔保之理；另據證人戊○○於原審證述：95年9 月
      19日己○○、丁○○有到店裡對伊及小姐說「如果再不處
      理，我們老大會叫人家來處理」等語（見原審卷第104 頁
      ），若被告丙○○未與被告己○○、丁○○至強迫證人甲○○簽立本票擔保，被告己○○、丁○○何以「如果再不
      處理，我們老大會叫人家來處理」等言詞告知證人戊○○
      ，以要求證人甲○○償還債務，而被告己○○、丁○○上
      開言詞，亦與證人甲○○上開證述：「小古」與「阿泰」
      是「高溫」的手下小弟等語相符，是被告丙○○與被告己○○、丁○○共同妨害證人甲○○之自由，並藉由恐嚇之
      言詞，迫使證人甲○○簽立本票等情，應堪認定。
    2.證人甲○○於原審審理時雖證述：伊與被告丙○○不熟識
      ，因為伊被被告丁○○、己○○強押至被告丙○○所經營
      之洗車廠簽立本票，伊才知道被告丙○○，伊到洗車廠時
      ，被告丙○○應該在現場，有和被告己○○、丁○○在對
      話，因為被告丙○○的年紀比較大，伊誤以為被告丙○○
      是他們2人的老闆，伊在警詢時才說在洗車廠時老大「高
      溫」強迫伊簽下100萬元的本票，被告丙○○有在旁邊看
      伊被打，後來被告丙○○與被告丁○○、己○○講完話後
      就離開了，被告丙○○並未介入伊與被告己○○、丁○○
      之債務，被告丙○○距離伊與被告己○○、丁○○談判的
      距離約13、14公尺，當天還有劉勝全議員也在場，當時被
      告丁○○、己○○有問伊是哪裡的人，伊有告訴他們，後
      來他們就叫劉勝全過來，何人叫劉勝全過來的伊並不清楚
      ，劉勝全有問伊發生何事情，問一問他就走了云云（見原
      審卷第30頁、第37頁至第38頁、第40頁、第41頁、第43頁
      至第45頁），惟證人甲○○被限制自由之地點係在公眾得
      出入之洗車廠休息室內，若被告丙○○未參與限制證人甲○○之犯行，證人甲○○豈有可能僅因被告丙○○與被告
      己○○、丁○○短暫對話，即認定被告丙○○為被告己○○、丁○○之老大？甚且，依證人甲○○於原審另證述：
      丙○○與己○○、丁○○對話的內容伊忘記了，就是一般
      的對話云云（見原審卷第42頁至第43頁），若被告丙○○
      在場僅與被告己○○、丁○○為一般對話，證人甲○○於
      警詢中何敢指控被告丙○○為被告己○○、丁○○之老大
      ？是證人甲○○於原審翻異供述，顯有重大瑕疵；另觀諸
      證人甲○○之證述，關於被告己○○、丁○○妨害自由之
      部分，證人甲○○於警詢及原審審理時證述之內容均相符
      ，僅關於被告丙○○部分有重大歧異，證人甲○○與被告
      丙○○素無恩怨，於警詢時當無虛偽陳述以故意誣陷被告
      丙○○之必要，審酌證人甲○○於原審審理時先證述：劉
      勝全當時只是因為洗車剛好在現場云云（見原審卷第44頁
      ），經原審法院提示被告丙○○於偵查中供述：是伊找劉
      勝全到場，為甲○○之債務當公證人等情後，證人甲○○
      始又證述：當時被告丁○○、己○○有問伊是哪裡的人，
      伊有告訴他們，後來他們就叫劉勝全過來，伊不知道何人
      叫劉勝全過來云云（見原審卷第44頁至第45頁），顯見證
      人甲○○於原審審理時關於被告丙○○之證述，不僅先後
      不一，且有避重就輕，顯不實在；另參酌證人甲○○於案
      發後即95年9月22日，隨即至警局製作筆錄，供述被告丙○○亦同為本件妨害自由之犯行，證人甲○○係於距案發
      時刻較近之所為，渠於案發後密接時間接受員警詢問時，
      較無暇斟酌利害關係而為不實陳述、亦無餘裕相互勾串而
      為迴護之詞，而具有較可信之特別情況，是證人甲○○於
      原審之證述，顯為迴護被告丙○○所為，不足採信。
    3.至被告己○○於原審審理時以證人身分證述：丙○○叫議
      員來時，他們才一起進入休息室，其他時間丙○○並沒有
      進入休息室，伊不知道為何丙○○找議員來，但是伊猜想
      可能是在丙○○的洗車廠發生事情，才找人來調解，伊和
      丁○○沒有叫丙○○幫忙，伊不知道丙○○為何要找劉勝
      全來，而不找其他人，丙○○在劉勝全到場前，並未與甲○○對話，伊不知道丙○○是否有先向甲○○確認他是哪
      裡人云云（見原審卷第126頁、第127頁），被告丁○○於
      原審審理時以證人身分證述：伊與己○○、甲○○在洗車
      廠的休息室裡面談，休息室是玻璃隔間，伊沒有看到丙○○，劉勝全議員不知道是何人叫的，至於丙○○何時出現
      ，伊已經忘記了云云（見原審卷第131頁），惟被告丙○○於偵查及原審審理中均自承：伊問甲○○是哪裡人，甲○○說是蘆竹鄉海湖人，劉勝全議員剛好是伊的朋友，伊
      就想說請劉勝全議員幫忙等情（見96年度偵字第10745號
      卷 (二)第113頁、原審卷第145頁），觀諸證人己○○、
      丁○○於證人甲○○在翔宏洗車廠時，均與證人甲○○同
      在休息室內，對於被告丙○○是否有進入洗車廠內之休息
      室且與證人甲○○對話等情，豈有全然不知或不復記憶之
      理，證人己○○、丁○○於原審審理時證述之內容，顯為
      迴護被告丙○○所為，不足採信；再者，被告丙○○若僅
      是單純經營洗車廠，而由被告己○○、丁○○將證人甲○○帶至洗車廠之休息室商討債務糾紛，於被告己○○、丁○○與證人甲○○業已發生口角、肢體衝突下，被告丙○○為免滋生事端，當要求被告己○○、丁○○及證人甲○○離去洗車廠，以符常情，豈有必要另尋覓他人到場協調
      債務之必要，然被告丙○○卻詢問證人甲○○之住居所，
      並要求當地之劉勝全議員到場協助處理，被告丙○○顯非
      僅單純在旁不知情之人，是被告丙○○上開辯解，顯與事
      實不合，不足採信。
  (三)綜上，被告己○○、丁○○之自白與事實相符，應可採信，
    被告丙○○所辯，均不足採信。本件事證明確，被告己○○
    、丁○○、丙○○之犯行堪以認定，應依法論科。
二、論罪科刑部分：
  (一)按賭博為自然債務，上訴人參與挾持被害人逼還賭債，主觀
    上無不法所有之意圖，不成立侵害財產法益之罪名，最高法
    院著有79年度臺上字第4527號判決可資參照。又按刑法第30
    4條第1項之強制罪，與刑法第346條第1項之恐嚇取財罪，其
    構成要件迥然不同，前者無不法所有之意圖，後者則以意圖
    自己或第三人之不法所有為前提條件（最高法院69年度臺上
    字第3141號判決意旨參照）。另按刑法第302條之妨害自由
    罪，原包括私禁及以其他非法方法剝奪人之行動自由而言，
    所謂非法方法，當包括強暴脅迫等情事在內。上訴人於妨害
    自由行為繼續中，嚇稱如跳車即予輾死等語，自屬包含於妨
    害行動自由之同一意念之中。縱其所為，合於刑法第305條
    恐嚇危害安全之情形，仍應視為剝奪行動自由之部分行為；
    又刑法第302條第1項之罪，與同法第304條第1項及第305條
    之罪，所保護之法益均為被害人之自由。剝奪人之行動自由
    罪，不外以強暴脅迫為手段，且較他罪為重，縱其目的在行
    無義務之事或妨害他人行使權利或恐嚇他人，仍應逕依刑法
    第302條第1項論處，無適用同法第304條、第305條之餘地（
    最高法院74年臺上字第3404號判例及76年度臺上字第3511號
    判決要旨參照）。復按刑法第305條之恐嚇罪，係指單純以
    將來加害生命、身體、自由、名譽、財產之事，恐嚇他人致
    生危害於安全者而言。如對於他人之生命、身體等，以現實
    之強暴脅迫手段加以危害要挾，使人行無義務之事或妨害人
    行使權利，應構成刑法第304條之強制罪，而非同法第305條
    之恐嚇危害安全罪（最高法院93年臺上字3309號判決意旨參
    照）。
  (二)核被告丙○○、丁○○、己○○就犯罪事實一所為，係犯刑
    法第302條第1項之以非法方法剝奪人之行動自由罪，被告丁○○、己○○就犯罪事實二所為，係犯刑法第305條之恐嚇
    危害安全罪，被告丁○○、己○○就犯罪事實三所為，係犯
    刑法第304條第1項之強制罪，被告丁○○、己○○就犯罪事
    實四所為，係犯刑法第305條之恐嚇危害安全罪。被告丙○○、己○○、丁○○於前揭時、地強迫證人甲○○簽發上開
    本票，及被告己○○、丁○○於前揭時、地強迫證人呂鍵鋐
    簽發上開本票，係出於其等認證人甲○○、呂鍵鋐與間具有
    債務關係，而向證人甲○○、呂鍵鋐催索款項，賭債雖屬自
    然債務，但尚非無債權債務之存在，被告丙○○、己○○、
    丁○○主觀上並無為自己或第三人不法所有之意圖，其手段
    雖有不法，揆諸最高法院前揭判例之要旨，尚難認被告丙○○、己○○、丁○○有意圖不法所有之意圖，而與刑法第34
    6條第1項恐嚇取財罪之構成要件不符，被告丙○○、丁○○
    、己○○係基於以強暴、脅迫使他人行無義務之事之犯意，
    而為上開命被害人甲○○簽發本票之犯行，及被告己○○、
    丁○○係基於以脅迫使他人行無義務之事之犯意，而為上開
    強迫證人呂鍵鋐簽發上開本票等情，已如前述，公訴意旨認
    被告丙○○、丁○○、己○○就此部分所為係犯刑法第346
    條第1項之恐嚇取財罪，容有誤會，應僅該當於刑法第304條
    第1項強制罪之構成要件，起訴法條應予變更。又被告丙○○、己○○、丁○○與另2名姓名、年籍不詳之男子，共同
    強行將證人甲○○帶上渠等所駕駛之自用小客車上並至被告
    丙○○所經營之翔宏洗車廠，期間均不許證人甲○○自由離
    開，而限制其行動自由，並以上開強暴、脅迫方式強制證人
    甲○○簽發本票，而證人甲○○並無如是為之之義務，被告
    丙○○、己○○、丁○○以非法方法強押剝奪證人甲○○之
    行動自由中，恐嚇證人甲○○，並強制證人甲○○解決債務
    而簽立本票，以強暴、脅迫之方法使人行無義務之事，依前
    揭說明，自不另成立刑法第304條第1項或同法第305條之罪
    ，應僅論以刑法第302條第1項之妨害自由罪。另被告己○○
    、丁○○雖推由被告己○○對證人呂鍵鋐恐嚇稱：如果不處
    理就不用回家了等語，參以被告己○○、丁○○上開言詞之
    目的，係在對證人呂鍵鋐施加脅迫，以達使證人呂鍵鋐簽寫
    本票之目的，則被告己○○、丁○○之恐嚇行為，僅屬強制
    行為之手段，依前最高法院判解所示，應僅成立刑法第304
    條第1項之強制罪，不另構成恐嚇危害安全罪。被告丙○○
    、己○○、丁○○與另2名姓名、年籍不詳之成年男子就犯
    罪事實一，被告己○○、丁○○就犯罪事實二、三，及被告
    己○○、丁○○、「宏毅」就犯罪事實四，均具有犯意之聯
    絡及行為分擔，均應依刑法第28條之規定，論以共同正犯。
    被告己○○、丁○○所犯上開剝奪他人行動自由罪、強制罪
    、恐嚇危害安全罪，各係犯意各別、構成要件互殊，應予分
    論併罰。被告丙○○前因違反槍砲彈藥刀械管制條例案件，
    經臺灣桃園地方法院以88年度訴字第152號判決判處有期徒
    刑1年、罰金60,000元確定，又因其另案受裁定感訓處分之
    行為事實，係同時觸犯上開刑事法律，已先於88年12月3日
    起執行感訓處分，迨至90年10月3日因免予繼續執行而出監
    ，故因感訓處分逾上開應執行刑有期徒刑1年而於90年10 月
    3日折抵刑期結案，有本院被告丙○○全國前案紀錄表可參
    ，被告丙○○於有期徒刑執行完畢後5年內故意再犯
    本件有期徙刑以上之罪，為累犯，依法應加重其刑。
  (三)原審本同上之見解，適用刑事訴訟法第300條，刑法第28條
    、第302條第1項、第304條第1項、第305條、第47條第1項、
    第41條第1項、第51條第5款、第74條第1項第1款，審酌被告
    丙○○、丁○○、己○○等人，不思以正常工作營生，竟以
    暴力手段牟利，於被害人甲○○、呂鍵鋐未能按時給付賭金
    ，即強迫被害人甲○○、呂鍵鋐簽立本票並告以恐嚇危害安
    全之話語，造成被害人甲○○、呂鍵鋐之身心受有重大危害
    ，渠等所為嚴重危害社會治安與民眾生活，惡性非輕，參與
    渠等所參與之犯罪程度，被告丙○○始終否認犯行，態度不
    佳，惟念被告丁○○、己○○於審理中尚能坦承犯行，業與
    部分被害人甲○○、呂鍵鋐達成和解，並有和解書2份附卷
    可稽，顯見被告丁○○、己○○尚有悔悟之心等一切情狀，
    分別量處丁○○共同以非法方法，剝奪人之行動自由，處有
    期徒刑8月；又共同以加害生命、身體之事，恐嚇他人致生
    危害於安全，處有期徒刑3月；又共同以脅迫使人行無義務
    之事，處有期徒刑6月；又共同以加害生命、身體、財產之
    事，恐嚇他人致生危害於安全，處有期徒刑4月。己○○共
    同以非法方法，剝奪人之行動自由，處有期徒刑8月；又共
    同以加害生命、身體之事，恐嚇他人致生危害於安全，處有
    期徒刑3月；又共同以脅迫使人行無義務之事，處有期徒刑6
    月；又共同以加害生命、身體、財產之事，恐嚇他人致生危
    害於安全，處有期徒刑4月。丙○○共同以非法方法，剝奪
    人之行動自由，累犯，處有期徒刑10月。並敘明中國民國九
    十六年罪犯減刑條例業於96年7月16日施行，本件被告丙○○、己○○、丁○○上開犯行均係在96年4月24日前，依中
    華民國九十六年罪犯減刑條例第2條第1項第3款，減其刑期2
    分之1，並依同條例第9條、刑法第41條第1項前段，就被告
    丙○○部分諭知如易科罰金折算標準，以新臺幣1仟元折算1
    日，並分別就被告己○○、丁○○部分定其應執行之刑為有
    期徒刑8月。又說明被告丁○○、己○○前未曾因故意犯罪
    受有期徒刑以上刑之宣告，此有本院被告己○○、丁○○前
    案紀錄表附卷可稽，其因一時失慮，致罹刑章，惟事後深具
    悔意，且與被害人甲○○、呂鍵鋐達成和解，賠償被害人甲○○、呂鍵鋐所受之損失，獲得被害人甲○○、呂鍵鋐之諒
    解，經此次偵審後，當無再犯之虞，因認所宣告之刑以暫不
    執行為適當，併諭知緩刑3年。認事用法均無不合，量刑亦
    無不當。檢察官上訴意旨以被告丁○○、己○○二人雖與告
    訴人和解，然尚有和解金額5萬元未給付予告訴人，且原審
    判決被告二人僅構成刑法第305條之罪及諭知緩刑3 年而未
    附加條件，顯非適當云云。惟按刑之量定及緩刑之宣告，係
    實體法上賦予法院得為自由裁量之事項，倘其未有逾越法律
    所規定之範圍，或濫用其權限，即不得任意指摘為違法（最
    高法院75年台上字第7033號判例意旨參照）。本件原審宣告
    被告丁○○、己○○緩刑之理由，已詳述其理由如前，經核
    並無逾越法律規定之範圍，或濫用權限情形，依上判例意旨
    說明，即難指為違法或不當。況被告二人於本院審理時已與
    告訴人協商先前和解事宜，並已賠償告訴人之損失，此有被
    告嗣後於本院審理時提出之和解書在卷可稽，是檢察官此部
    分之上訴，為無理由，應予駁回。
參、無罪部分：
一、公訴意旨略以：於95年10月17日，被告丙○○另與被告己○○、丁○○，共同基於恐嚇取財之犯意聯絡，由被告己○○
    及被告丁○○2人出面，藉口呂鍵鋐積欠渠等賭債共57萬元
    ，乃於桃園縣大園鄉○○○路冠群洗車廠內，恐嚇稱：「如
    果不處理的話就不用回家了」等語，並令呂鍵鋐簽下面額10
    0萬元之本票，呂鍵鋐因心生畏懼遂簽下面額100萬元之本票
    後離去，之後給付渠等40萬元，因認被告丙○○另涉有恐嚇
    取財罪之犯行等語。
二、公訴人認被告丙○○涉有上開罪刑，係以己○○所使用之門
    號0000000000號行動電話於95年10月18日20時1分許，與被
    告丙○○所使用之門號0000000000號行動電話之通聯譯文為
    其主要論據。
三、按犯罪事實應依證據認定之，無證據不得認定其犯罪事實，
    刑事訴訟法第154條第2項定有明文。又認定不利於被告之事
    實，須依積極證據，苟積極證據不足為不利於被告事實之認
    定時，即應為有利於被告之認定，更不必有何有利之證據；
    且刑事訴訟法上所謂認定犯罪事實之積極證據，係指適合於
    被告犯罪事實之認定之積極證據而言，雖不以直接證據為限
    ，間接證據亦包括在內，然而無論直接或間接證據，其為訴
    訟上之證明，須於通常一般之人均不致有所懷疑，而得確信
    其為真實之程度者，始得據為有罪之認定，倘其證明尚未達
    到此一程度，而有合理之懷疑存在時，自不能以推測或擬制
    之方法，以為有罪裁判之基礎，最高法院29年度上字第3105
    號、30年度上字第816號、40年度台上字第86號、76年度台
    上字第4986號判例可資參照。次按刑事訴訟法第161條第1項
    規定，檢察官就被告犯罪事實，應負舉證責任，並指出證明
    之方法。因此，檢察官對於起訴之犯罪事實，應負提出證據
    及說服之實質舉證責任。倘其所提出之證據，不足為被告有
    罪之積極證明，或其闡明之證明方法，無從說服法官以形成
    被告有罪之心證，基於無罪推定之原則，自應為被告無罪判
    決之諭知（最高法院92年臺上字第128號判例要旨參照）。
四、訊據被告丙○○堅決否認有何恐嚇取財之犯行，辯稱：伊不
    認識呂鍵鋐，也不知道被告己○○、丁○○與呂鍵鋐之間的
    債務糾紛等語。經查：
    (一)公訴人認被告丙○○涉有上開犯行，係以被告己○○所使
      用之門號0000000000號行動電話於95年10月18日20時1分
      許，與被告丙○○所使用之門號0000000000號行動電話之
      通訊監察譯文為其主要論據（見起訴書第4頁證據清單編
      號4），惟上開通聯係被告己○○與姓名年籍不詳綽號「
      林仔」之人之對話，內容亦僅為「己○○：林仔，大仔在
      問說現在情形是怎樣，為何那麼久？林仔：你跟他說喔，
      我們剛到，要叫他們把授權書簽出來。己○○：你等一下
      （換丙○○講話），怎麼那麼晚還沒回來。林仔：大仔我
      跟你講這事情還滿複雜的，不過沒關係，現在事情變的比
      較單純了，那個律師出面要那老闆娘把授權書簽出來，如
      果沒有授權書東西一搬就會變成強盜啊！丙○○：嗯。林
      仔：那現在律師剛到，現在在樓上在寫。丙○○：好、好
      。林仔：看情形如何我會跟你報告」，此有通訊監察譯文
      1份附卷可佐（見96年度偵字第12863號卷 (二)第67頁）
      ，上開內容未見論及證人呂鍵鋐部分，是縱如公訴人所指
      係被告間之通訊對話內容，亦無法據為被告丙○○之認定
      。
    (二)又據被告己○○所使用門號0000000000號行動電話於95年
      10月19日11時45分與證人蔡合源所使用之門號0000000000
      號行動電話通聯紀錄，內容為「蔡合源：你掛我電話還打
      電話來幹嘛？己○○：我在跟我老大說話，你連2萬元你
      也要ㄠ。蔡合源：我是問你不是要ㄠ你。己○○：那我跟
      你說不行可不可以？蔡合源：可以怎麼不行。己○○：那
      幾點？蔡合源：我問你你跟你老大講一下不行嗎？己○○
      ：不行啊。蔡合源：我連2萬元都說不動喔，這面子都不
      給我喔。己○○：叔仔，拜託喔，我都讓你把57萬元說成
      40萬元了，還沒有給你面子嗎？你連2萬都要ㄠ，我這到
      那裡講都講不過去吧！大家說好40萬元現在又要ㄠ我2萬
      。蔡合源：我當初是要跟你說30萬耶！己○○：我今天一
      定要拿到40萬啦，如果沒有拿到40萬，大家就試試看啦！
      阿泰打電話給我說40，你現在跟我說38。蔡合源：哪有，
      我是跟他說35萬耶！己○○：叔仔，不要再講這些了啦，
      你高抬貴手讓我們這些少年仔借過一下，以後遇到一定會
      相挺的啦，不要為了這2萬元壞了感情這樣好嗎？算少年
      仔拜託你好不好？蔡合源：那我得到什麼？…」，此有通
      訊監察譯文1份附卷可佐（見96年度偵字第12863號卷 (
      二)第69頁），上開之對話中，被告己○○雖有提及「老
      大」，惟卷內並無證據佐證被告己○○上開對話中之「老
      大」即為被告丙○○，且上開對話內容亦無法證明本件證
      人呂鍵鋐被迫簽立本票等情，係被告丙○○指示被告己○○、丁○○所為，是就上開通訊監察譯文之內容，亦無法
      證明被告丙○○有參與強制證人呂鍵鋐簽立本票之犯行。
    (三)另據證人蔡合源於原審審理時證述：伊不認識被告丙○○
      ，在伊處理呂鍵鋐與被告丁○○、己○○債務期間中，被
      告丙○○並未介入等語（見原審卷第78頁），證人呂鍵鋐
      於原審審理時亦證述：在伊還債之過程中，被告丙○○並
      未介入等語（見本院卷第90頁），是被告丙○○並未參與
      本件強制證人呂鍵鋐簽立本票之犯行，應堪認定。
    (四)綜上，公訴人所舉被告恐嚇取財之事證，尚難形成被告此
      部分有罪之心證，此外復查無其他積極證據，足資證明被
      告涉有恐嚇取財之犯行，揆諸前揭說明，自應為被告無罪
      判決之諭知。
五、原審本同上之見解，以不能證明被告犯恐嚇取財罪，而為被
    告此部分無罪之諭知，其認事用法，俱無違誤。檢察官上訴
    意旨仍執陳詞，認被告有恐嚇取財之犯行，指摘原判決不當
    ，不能認為有理由，應予駁回。
據上論斷，應依刑事訴訟法第368條，判決如主文。
本案經檢察官郭啟東到庭執行職務。
中    華    民    國    98    年    3    月    11    日
            刑事第八庭    審判長法  官  鄭文肅
                                法  官  蔡光治
                                法  官  劉嶽承
以上正本證明與原本無異。
刑法第302條第1項部分如不服本判決，應於收受送達後10日內向
本院提出上訴書狀，其未敘述上訴之理由者並得於提起上訴後10
日內向本院補提理由書（均須按他造當事人之人數附繕本）「切
勿逕送上級法院」。
其餘不得上訴。
                                書記官  魏淑娟
中    華    民    國    98    年    3     月    11    日
附錄本案論罪科刑法條
中華民國刑法第302條
（剝奪他人行動自由罪）
私行拘禁或以其他非法方法，剝奪人之行動自由者，處 5 年以下
有期徒刑、拘役或 3 百元以下罰金。
因而致人於死者，處無期徒刑或 7 年以上有期徒刑，致重傷者，
處 3 年以上 10 年以下有期徒刑。
第 1 項之未遂犯罰之。
中華民國刑法第304條
（強制罪）
以強暴、脅迫使人行無義務之事或妨害人行使權利者，處 3 年以
下有期徒刑、拘役或 3 百元以下罰金。
前項之未遂犯罰之。
中華民國刑法第305條
（恐嚇危害安全罪）
以加害生命、身體、自由、名譽、財產之事，恐嚇他人致生危害
於安全者，處2 年以下有期徒刑、拘役或3 百元以下罰金。


司法院資訊處製作；財團法人民間司法改革基金會備份。
